【裁判字號】    98,金上訴,645
【裁判日期】    980430
【裁判案由】    違反銀行法等
【裁判全文】
臺灣高等法院臺中分院刑事判決       98年度金上訴字第645號
上  訴  人
即  被  告  丙○○
            甲○○
共      同
選任辯護人  林亦書  律師
上列上訴人等因違反銀行法等案件，不服臺灣臺中地方法院97年
度金重訴字第1896號中華民國97年12月5日第一審判決（起訴案
號：臺灣臺中地方法院檢察署95年度偵字第23025號），提起上
訴，本院判決如下：
    主    文
原判決關於丙○○、甲○○部分撤銷。
丙○○共同犯銀行法第一百二十五條第一項前段之非法經營銀行
業務罪，處有期徒刑貳年，緩刑肆年，並向指定之公益團體、地
方自治團體或社區提供肆拾小時之義務勞務。犯罪所得新臺幣陸
萬肆仟柒佰肆拾元應與共同被告乙○○及其他不詳年籍大陸地區
成員連帶沒收之，如全部或一部不能沒收時，以其財產與乙○○
及其他不詳年籍大陸地區成員連帶抵償之。
甲○○共同犯銀行法第一百二十五條第一項前段之非法經營銀行
業務罪，處有期徒刑壹年柒月，緩刑參年。犯罪所得新臺幣肆仟
捌佰伍拾柒元應與共同被告乙○○及其他不詳年籍大陸地區成員
連帶沒收之，如全部或一部不能沒收時，以其財產與乙○○及其
他不詳年籍大陸地區成員連帶抵償之。
    犯罪事實
一、乙○○（現另由檢察官通緝中）明知非銀行不得辦理國內外
    匯兌業務，且經由地下匯兌在兩岸流竄之資金，必然包含因
    刑法修正前常業詐欺等重大犯罪所得之財物，但為圖取詐欺
    集團與不知情之臺商在兩岸間進行匯兌之利益，乃自民國（
    下同）九十三年二月間起至九十五年八月間止，以每月新台
    幣（下同）二萬元之代價，僱用丙○○；及於九十五年五月
    至同年六月間，以每月二萬元之代價，僱用甲○○，擔任會
    計及存匯之工作，乙○○遂分別與丙○○、甲○○及其他真
    實姓名年籍均不詳之大陸地區成年人員等，共同基於非法辦
    理國內外匯兌業務及掩飾他人因重大犯罪所得財物之犯意，
    向不特定在臺灣地區之民眾、在大陸地區經商之廠商等招攬
    新臺幣與人民幣之雙向匯兌業務，其匯兌方式為人民幣換新
    台幣者，係由兌換人將人民幣匯入渠等指定之大陸地區帳戶
    ，渠等再將新臺幣匯入兌換人所指定之臺灣帳戶；新台幣換
    人民幣者，係由兌換人將新臺幣匯入渠等指定之臺灣帳戶，
    渠等再將人民幣匯入兌換人指定之大陸地區帳戶（詳細匯兌
    時間、金額、匯款帳戶等詳如附表二所示）。乙○○、丙○○並於九十三年五月間，先後二次將陳宗仁等詐騙集團成員
    （業經檢察官提起公訴）因犯修正前刑法常業詐欺罪所得款
    項三百二十萬元（起訴書誤為五百八十萬元)，透過鄭惠齡
    如附表一編號2所示帳戶，轉匯至大陸地區；另於九十三年
    三月至六月間，先後分七次，透過游輝淇如附表一編號1所
    示帳戶，將陳宗仁等詐騙集團因犯常業詐欺所得之款項一千
    五百八十萬元（起訴書誤載為二千一百七十萬元）轉匯至大
    陸地區（詳細匯兌時間、金額、匯入帳戶等詳如附表一所示
    ），而掩飾他人因重大犯罪所得財物。
二、案經法務部調查局中部機動組移送臺灣臺中地方法院檢察署
    檢察官偵查起訴。
    理    由
一、訊據上訴人即被告（下稱被告）丙○○坦承自九十三年二月
    間起至九十五年八月間止，受共同被告乙○○之僱用擔任會
    計及存匯之工作；上訴人即被告（下稱被告）甲○○亦坦承
    於九十五年五月至同年六月間，受共同被告乙○○之僱用擔
    任會計及存匯之工作，惟均矢口否認有違反銀行法等犯行，
    被告丙○○辯稱：伊係在乙○○之瓦斯行上班，伊以為是伊
    之薪資，伊僅幫乙○○跑銀行，其他的犯罪行為，伊並不知
    道。伊亦不知新台幣如何兌換人民幣？及人民幣如何兌換新
    台幣？伊雖有去匯款，但伊真的不知道那是不法所得云云。
    被告甲○○亦辯稱：伊並不知新台幣如何兌換人民幣？及人
    民幣如何兌換新台幣？伊僅係於九十五年五月至六月間，即
    丙○○坐月子期間，幫她去銀行而已，其他匯兌之事情，伊
    均不知道云云。惟查上開犯罪事實，業據被告丙○○、甲○○等二人於原審準備程序、原審審理時及本院準備程序時分
    別供認不諱（見原審卷第一二五頁、第二００頁至第二０四
    頁及本院卷第三五頁反面），核與證人吳寶女（九十五年偵
    字第二三○二五號卷第一三五頁）、沈清泉（同前他字第二
    七○九號卷(二)第一九九至二○一頁；同前偵字第二三○二五
    號卷第一三六、一三七頁）、林淑美（同前他字第二七○九
    號卷(二)第三十六、三十七頁；同前偵字第二三○二五號卷第
    一三二頁）、李浴沂（同前他字第二七○九號卷(二)第八十五
    、八十六頁；同前偵字第二三○二五號卷第一三八頁）、李
    虹儀（同前他字第二七○九號卷(二)第十三至十六頁；同前偵
    字第二三○二五號卷第一五八、一五九頁）、吳碧霞（同前
    他字二七○九號卷(二)第一八○至一八二頁；同前偵字第二三
    ○二五號卷第一三五、一三六頁）、劉醒吾（同前他字第二
    七○九號卷(二)第二三○、二三一頁；同前偵字第二三○二五
    號卷第一六二、一六三頁）、廖展帆（同前他字第二七○九
    號卷(二)第二一九、二二○頁；同前偵字第二三○二五號卷第
    一三四頁）、李永銘（同前他字第二七○九號卷(二)第二二三
    、二二四頁）、陳玫臻（同前他字第二七○九號卷(二)第六、
    七頁）、蕭鴻智（同前他字第二七○九號卷(二)第一七二至一
    七四頁；同前偵字第二三○二五號卷第一三七頁）、李靜怡
    （同前他字第二七○九號卷(二)第一五三至一五五頁）、張瑞
    銘（同前他字第二七○九號卷(二)第二一五、二一六頁同前偵
    字第二三○二五號卷第一三三頁）、何秀美（同前他字第二
    七○九號卷(二)第一二六至一二九頁；同前偵字第二三○二五
    號卷第一六一頁）、陳旺川（同前他字第二七○九號卷(二)第
    一一五至一一七頁；同前偵字第二三○二五號卷第一三四、
    一三五頁）、李彩屏（同前他字第二七○九號卷(二)第二一○
    至二一二頁）、許春風（同前他字第二七○九號卷(二)第八十
    九、九○頁；同前偵字第二三○二五號卷第一三二、一三三
    頁）、李玉瓶（同前他字第二七○九號卷(二)第二三八、二三
    九頁）、林文淞（同前他字第二七○九號卷(二)第九十五、九
    十六頁；同前偵字第二三○二五號卷第一一四頁）、王博鶴
    （同前他字第二七○九號卷(二)第一○○至一○二頁；同前偵
    字第二三○二五號卷第一七八頁）、藍信彰（同前他字第二
    七○九號卷(二)第三十二至三十五頁；同前偵字第二三○二五
    號卷第一五九頁）、王熏（同前他字第二七○九號卷(二)第七
    十三頁）、陳有諒（同前他字第二七○九號卷(二)第五十九至
    六十五頁；同前偵字第二三○二五號卷第一五九、一六○頁
    ）、賴柏如（同前他字第二七○九號卷(二)第七十七至八○頁
    ；同前偵字第二三○二五號卷第一六○頁）、邱國榮（同前
    他字第二七○九號卷(二)第八十一至八十四頁；同前偵字第二
    三○二五號卷第一一三、一一四頁）、卓小燕（同前他字第
    二七○九號卷(二)第一○九至一一四頁；同前偵字第二三○二
    五號卷第一六一頁）、賀同正（同前他字第二七○九號卷(二)
    第一六○至一六四頁；同前偵字第二三○二五號卷第一六四
    頁）、黃俊銘（他字第二七○九號卷(二)第二四八至二五○頁
    ；同前偵字第二三○二五號卷第一六三頁）、莊美桂（同前
    他字第二七○九號卷(二)第四十四至五十八頁）、張湍宗（同
    前他字第二七○九號卷(二)第一○四至一○八頁）、曾一明（
    同前他字第二七○九號卷(二)第一四五至一五二頁）、蔣雄慶
    （同前他字第二七○九號卷(二)第一九四至一九八頁；同前偵
    字第二三○二五號卷第一六二頁）、黃慧貞（同前他字第二
    七○九號卷(二)第二四二至二四七頁）等人證述之情節均相符
    ，並有匯款單、取款憑條、匯款申請書、匯款明細、帳戶交
    易明細、匯款委託書、匯款資料、匯款申請書代收入傳票、
    開戶資料、通聯紀錄、搜索扣押筆錄、搜索扣押目錄表、筆
    記本、便條紙等在卷可稽。足證被告丙○○、甲○○等二人
    上開所辯顯係事後圖卸之詞，不足採信。是罪證明確，被告
    丙○○、甲○○等二人之犯行，均堪以認定。
二、按被告以外之人於審判外之陳述，雖不符刑事訴訟法第一百
    五十九條之一至第一百五十九條之四之規定，而經當事人於
    審判程序同意作為證據，法院審酌該言詞陳述或書面陳述作
    成時之情況，認為適當者，亦得為證據。當事人、代理人或
    辯護人於法院調查證據時，知有第一百五十九條第一項不得
    為證據之情形，而未於言詞辯論終結前聲明異議者，視為有
    前項之同意，刑事訴訟法第一百五十九條之五第一項、第二
    項定有明文。立法意旨在於傳聞證據未經當事人之反對詰問
    予以核實，原則上先予排除，惟若當事人已放棄詰問或未聲
    明異議，基於證據資料愈豐富，愈有助於真實發現之理念，
    且強化言詞辯論主義，法院自可承認該傳聞證據例外擁有證
    據能力。查本件被告二人及其選任辯護人對於前開證人吳寶
    女等人上開於審判外陳述及其他非供述證據之證據能力，均
    表示沒有意見（見本院卷第三六頁），並未於言詞辯論終結
    前聲明異議，依刑事訴訟法第一百五十九條之五第二項之規
    定，視為同意作為證據，且本院審酌該等證人上開言詞陳述
    作成時並非在非自由意志之情況下所為之陳述，又係於案發
    後不久所為之陳述，較無人情干擾，所陳自較符事實；至其
    他非供述證據則係公務員職務上製作之紀錄文書、證明文書
    或係從事業務之人於業務上製作之紀錄文書、證明文書，與
    其責任、信譽攸關，若有錯誤、虛偽，該公務員或從事業務
    之人可能因此擔負刑事及行政責任，且該等文書經常處於可
    能受公開檢查之狀態，其正確性及真實性之保障極高，核無
    顯有不可信之情況，是本院認該言詞及書面陳述適當，依刑
    事訴訟法第一百五十九條之五第一項之規定，自得為證據。
三、按被告行為後，九十四年二月二日修正公布之刑法，業於九
    十五年七月一日施行，新刑法第二條第一項之規定，係規範
    行為後法律變更所生新舊法律比較適用之準據法，於新刑法
    施行後，應適用新刑法第二條第一項之規定，為「從舊從輕
    」之比較。另於比較時應就罪刑有關之共犯、未遂犯、想像
    競合犯、牽連犯、連續犯、結合犯，以及累犯加重、自首減
    輕暨其他法定加減原因（如身分加減）與加減比例等一切情
    形，本於統一性及整體性原則，綜其全部罪刑之結果而為比
    較（最高法院九十五年五月二十三日刑事庭第八次會議決議
    參照）。惟新刑法條文雖經修正，但若僅屬單純之文字修飾
    ，或將實務見解或法理明文化，而不涉及刑罰之輕重、構成
    要件之變更，或其他有利、不利於行為人之情形者，即無庸
    依刑法第二條第一項之規定比較新、舊法，而應依一般法律
    適用原則，適用「裁判時法」處斷（最高法院九十五年十一
    月七日第二十一次刑事庭會議決議意旨參照）。是：
  (一)刑法第二十八條，該條原規定：「二人以上共同『實施』犯
    罪之行為者，皆為共同正犯。」，新法修正為：「二人以上
    共同『實行』犯罪之行為者，皆為共同正犯。」，將舊法之
    「實施」修正為「實行」。原「實施」之概念，包含陰謀、
    預備、著手及實行等階段之行為，修正後僅共同實行犯罪行
    為始成立共同正犯。揆諸本條之修正理由係為釐清陰謀共同
    正犯、預備共同正犯、共謀共同正犯是否合乎本條規定之正
    犯要件，亦即修正後之共同正犯，限縮在「實行」概念下之
    共同參與行為，始成立共同正犯而已。就本案被告所涉之上
    揭犯行而言，被告係成立行使公務員明知為不實之事項罪之
    共同正犯，無論修正前後之法律規定，對於被告之刑度及處
    罰並無有利或不利之情形，非屬刑法第二條第一項所指「法
    律有變更」，即無該條比較適用問題，應依一般法律適用原
    則，適用裁判時法，即應依修正後之刑法第二十八條之規定
    論以共同正犯。
  (二)刑法第五十五條牽連犯之規定於上開時間業經公布刪除，刪
    除牽連犯後須依數罪併罰之規定處罰，經比較後並非較有利
    於被告，依刑法第二條第一項前段之規定，此部分自應適用
    行為時即修正前刑法第五十五條之規定論以牽連犯。
  (三)刑法第七十四條緩刑之規定，原規定：「受二年以下有期徒
    刑、拘役或罰金之宣告，而有左列情形之一，認以暫不執行
    為適當者，得宣告二年以上五年以下之緩刑，其期間自裁判
    確定之日起算：未曾受有期徒刑以上刑之宣告者。前曾
    受有期徒刑以上刑之宣告，執行完畢或赦免後，五年以內未
    曾受有期徒刑以上刑之宣告者。」，修正為：「受二年以下
    有期徒刑、拘役或罰金之宣告，而有下列情形之一，認以暫
    不執行為適當者，得宣告二年以上五年以下之緩刑，其期間
    自裁判確定之日起算：未曾因故意犯罪受有期徒刑以上刑
    之宣告者。前因故意犯罪受有期徒刑以上刑之宣告，執行
    完畢或赦免後，五年以內未曾因故意犯罪受有期徒刑以上刑
    之宣告者。」，經比較後以修正後之規定較有利於被告，此
    部分自應適用修正後之規定宣告緩刑。
  (四)銀行法第一百二十五條第一項前段之非法經營銀行業務罪及
    修正後洗錢防制法第十一條第二項之罪，關於法定刑為併科
    罰金部分，據修正後刑法施行法增訂第一條之一：「中華民
    國九十四年一月七日刑法修正施行後，刑法分則編所定罰金
    之貨幣單位為新臺幣。九十四年一月七日刑法修正時，刑法
    分則編未修正之條文定有罰金者，自九十四年一月七日刑法
    修正施行後，就其所定數額提高為三十倍。但七十二年六月
    二十六日至九十四年一月七日新增或修正之條文，就其所定
    數額提高為三倍」及刑法第三十三條第五款就罰金刑部分修
    正為：「新臺幣一千元以上，以百元計算之」等規定，是依
    修正後之法律，銀行法第一百二十五條第一項前段之非法經
    營銀行業務罪及修正後洗錢防制法第十一條第二項之罪，法
    定刑為併科罰金部分，其最低為新臺幣一千元；然依被告行
    為時之刑罰法律，即修正前刑法第三十三條第五款規定之罰
    金最低額一元，該罪之罰金刑最低額為銀元一元，若換算為
    新臺幣，僅為新臺幣三元，加上依罰金罰鍰提高標準條例第
    一條之規定提高十倍，亦僅為新臺幣三十元，比較上述修正
    前後之法律，自以被告行為時關於併科罰金刑之規定較有利
    於被告。
四、論罪科刑方面：
  (一)按現行刑法第二條第一項明文規定：「行為後法律有變更者
    ，適用行為時之法律。但行為後之法律有利於行為人者，適
    用最有利於行為人之法律。」惟此「法律變更」與法律修正
    之概念有別；所謂法律變更應係指因法律修正而「刑罰」有
    實質之更異而言（如修正後新舊法法定本刑輕重變更或犯罪
    構成要件寬嚴不同），始有依上開規定為準據法而比較適用
    新法或舊法之問題。如新舊法處罰之輕重仍然相同（例如僅
    形式上修正法律用語或條次移列），並無有利或不利之情形
    ，即無適用上開規定為比較之餘地，自應依一般法律適用之
    原則，適用現行、有效之裁判時法論處（最高法院九十五年
    度台上字第六一五九號判決參照）。查被告丙○○行為後，
    洗錢防制法於九十六年七月十一日經總統公布修正，並自同
    年七月十三日起生效，修正前洗錢防制法第九條第二項規定
    ：「犯第二條第二款之罪（即掩飾、收受、搬運、寄藏、故
    買或牙保他人因重大犯罪所得財物或財產上利益）者，處七
    年以下有期徒刑，得併科新臺幣五百萬元以下罰金」；修正
    後將上開規定改列為十一條第二項，規定「有第二條第二款
    之洗錢行為（即掩飾、收受、搬運、寄藏、故買或牙保他人
    因重大犯罪所得財物或財產上利益）者，處七年以下有期徒
    刑，得併科新臺幣五百萬元以下罰金」，經核修正前後之規
    定，內容均無不同，僅文字稍作修正及條次調整而已，並無
    有利或不利之情形，依上開所示，即無依刑法第二條第一項
    之規定為比較之餘地，自應一般法律適用之原則，適用現行
    、有效之裁判時法即修正後洗錢防制法第十一條第二項之規
    定論處，合先說明。
  (二)核被告丙○○、甲○○二人所為，均係犯銀行法第一百二十
    五條第一項前段之非法經營銀行業務罪；被告丙○○並另犯
    修正後洗錢防制法第十一條第二項之洗錢罪。至被告丙○○
    與共同被告乙○○及其他不詳年籍大陸地區成年人員等人間
    ，就上揭犯行（包括非法經營銀行業務及洗錢部分），均具
    有犯意聯絡及行為之分擔，均為共同正犯。另被告甲○○與
    共同被告乙○○及其他不詳年籍大陸地區成年人員等人間，
    就上揭於九十五年五月至同年六月間非法經營銀行業務部分
    ，亦具有犯意聯絡及行為之分擔，均為共同正犯。
  (三)按刑事法若干犯罪行為態樣，本質上原具有反覆、延續實行
    之特徵，立法時既予特別歸類，定為犯罪構成要件之行為要
    素，則行為人基於概括之犯意，在密切接近之一定時、地持
    續實行之複次行為，倘依社會通念，於客觀上認為符合一個
    反覆、延續性之行為觀念者，於刑法評價上，即應僅成立一
    罪。學理上所稱「集合犯」之職業性、營業性或收集性等具
    有重複特質之犯罪均屬之；再銀行法第二十九條所謂之業務
    ，係指反覆同種類行為為目的之社會活動而言，同一人在同
    一處所，違反銀行法規定而經營銀行業務，應不得再以連續
    犯論處（最高法院九十五年度臺上字第一○七九號、九十三
    年度臺上字第二五八八號判決參照），查被告丙○○、甲○○等人，先後非銀行而辦理國內外匯兌業務及被告丙○○先
    後掩飾他人因重大犯罪所得之行為，依社會客觀通念，符合
    一個反覆、延續性之行為觀念，均屬集合犯之實質上一罪關
    係。
  (四)被告丙○○所犯之上開二罪間，具有方法、結果關係，應依
    修正前刑法第五十五條之規定論以牽連犯，並從一重之銀行
    法第一百二十五條第一項前段之非法經營銀行業務罪處斷。
    又二人以上共同實行犯罪之行為者，刑法第二十八條所以規
    定皆為正犯，係因正犯被評價為直接之實行行為者，基於共
    同犯罪之意思，分擔實行犯罪行為，其一部實行者，即應同
    負全部責任之理由。學理上所稱之相續共同正犯（承繼共同
    正犯），固認後行為者於先行為者之行為接續或繼續進行中
    ，以合同之意思，參與分擔實行，其對於介入前先行為者之
    行為，茍有就既成之條件加以利用而繼續共同實行犯罪之意
    思，應負共同正犯之全部責任。但集合犯、結合犯或刑法修
    正前之連續犯、牽連犯，本係合併數個獨立犯罪或結合成一
    罪，或以一罪論或從一重處斷。如後行為者介入前，先行為
    者之行為已完成，又非其所得利用者，自不應令其就先行為
    者之行為，負其共同責任（最高法院九十七年度台上字第一
    五０九號判決參照）。查被告甲○○係於九十五年五月至同
    年六月間（即被告丙○○坐月子期間）始受僱擔任上開工作
    （詳如後述），且被告等人所為之上開犯行係集合犯，本係
    合併數個獨立犯罪成一罪，被告甲○○於九十五年五月間介
    入上開行為時，先前之違反銀行法行為（即九十五年五月間
    前之行為）已完成，又非其所得利用者，自不應令其就先行
    為者之行為，負其共同責任，併此敘明。
  (五)又起訴書犯罪事實欄固記載乙○○自九十三年一月間起，以
    每月二萬元之代價，僱用丙○○云云。惟起訴書於犯罪事實
    欄並未載明被告丙○○、甲○○等所為各筆匯兌之時間、金
    額，嗣公訴檢察官於於原審審理時之補充理由書載明本案第
    一筆匯兌之時間應為九十三年二月間，是本案被告丙○○犯
    罪之時間應係自九十三年二月起，起訴書前揭記載應屬誤載
    。再被告丙○○掩飾陳宗仁等詐騙集團成員之犯罪所得，金
    額分別應為三百二十萬元及一千五百八十萬元，此有如附表
    一所示之匯出入款明細可稽，起訴書分別記載為五百九十萬
    元、二千一百七十萬元部分，亦有誤載。均附此說明。
  (六)原審予以論罪科刑，固非無見，惟查關於違反銀行法之犯
    罪所得財物部分，共同被告乙○○已於偵查時陳稱：「我匯
    兌之代價，大約萬分之一的佣金，若一萬元可獲一元之佣金
    」等語（見偵查卷第七四頁），是關於被告等人從事匯兌業
    務所得之財物，自應以此標準（即萬分之一）計算，始符事
    實。原判決逕以共同被告乙○○未到案，惟乙○○既從事匯
    兌業務以營利，其等犯罪之所得，自應較所支付予被告丙○○、甲○○之薪資為高，依此，為有利於被告丙○○、甲○○之認定，爰以被告丙○○、甲○○向乙○○所收取之薪資
    為認定本案犯罪所得之基準云云，其計算之基準，自有違誤
    。被告甲○○係於九十五年五月至同年六月間（即丙○○
    坐月子期間）始受僱擔任上開工作，迭據被告甲○○於調查
    站及本院審理時陳明在卷，且經共同被告丙○○證述屬實，
    而共同被告乙○○、丙○○掩飾陳宗仁等詐騙集團成員犯罪
    所得之時間為九十三年三月間至同年六月間，是關於違反洗
    錢防制法部分，被告甲○○顯未參與，原判決認被告甲○○
    亦成立修正後洗錢防制法第十一條第二項之洗錢罪，尤有違
    誤。被告甲○○係於九十五年五月至同年六月間即被告丙○○坐月子期間，始受僱擔任上開工作，是其僅對於該段時
    間所為之犯行（違反銀行法）負共同正犯之責任，對於其餘
    時間所為之犯行，則不負共同正犯之責任，業如前述，原判
    決認被告甲○○對於其餘時間所為之犯行，亦應負共同正犯
    之責任，容有未洽。原判決主文欄就犯罪所得，以其財產
    連帶抵償部分，漏未記載「連帶」二字，亦有可議。被告丙○○、甲○○二人上訴意旨否認犯罪部分雖無理由，但指摘
    其等犯罪所得並未達一百八十四萬元部分，則非無理由，且
    原判決復有上述其他可議之處，應由本院將原判決關於被告
    丙○○、甲○○部分予以撤銷改判。復查非銀行辦理國內外
    匯兌，固違反政府匯兌管制之禁令，惟其對整體金融體系及
    社會安定所造成之影響，仍應視具體個案區別，本案被告丙○○、甲○○等所從事地下匯兌業務之規模雖鉅，惟其等辦
    理匯兌業務，均係受僱於共同被告乙○○，每月薪資僅區區
    二萬元，且兩岸金融匯兌往來有實際之需要，昔因政治因素
    ，造成匯兌不便，遂有兩岸地下匯兌業務之成形，而非法經
    營銀行業務罪係屬最輕本刑為三年以上有期徒刑之罪，情輕
    法重，其等犯罪情狀在客觀上非無可憫恕之處，本院認如處
    法定低度刑期，猶嫌過重，爰均依刑法第五十九條之規定酌
    減其刑。茲審酌被告丙○○、甲○○從事地下匯兌之規模非
    小，惟其等犯罪後均坦承犯行，其等參與上開犯行期間之長
    短及所得薪資之多寡，暨其等犯罪之動機、手段、品行、智
    識程度等一切情狀，分別量處被告丙○○、甲○○等二人如
    主文第二項、第三項所示之刑，以示懲儆。又被告丙○○、
    甲○○等二人前均未曾因故意犯罪而受有期徒刑以上刑之宣
    告，有其台灣高等法院被告前案紀錄表各一份在卷可稽，其
    等經此教訓，均應知警惕，並無再犯之虞，本院認均以暫不
    執行為適當，故併予分別宣告被告丙○○緩刑四年、被告甲○○緩刑三年。另並命被告丙○○應向指定之公益團體、地
    方自治團體或社區提供四十小時之義務勞務，以勵自新。
  (七)又共同正犯之犯罪所得，因係合併計算，為避免執行時發生
    重複沒收之情形，故各共同正犯之間係採連帶沒收主義，於
    裁判時僅諭知連帶沒收，不得就全體共同正犯之總所得，對
    各該共同正犯分別重複諭知沒收（最高法院九十五年度台上
    字第一七八一號判決參照）。本件被告甲○○及共同被告乙○○等人於九十五年五月至同年六月間所匯兌之金額共計四
    千八百五十七萬五千六百十五元（詳見附表二所示），其等
    所得之佣金，以萬分之一計算為四千八百五十七元，應依銀
    行法第一百三十六條之一之規定，宣告與共同被告乙○○及
    其他不詳年籍大陸地區成員連帶沒收之，如全部或一部不能
    沒收時，以其財產與乙○○及其他不詳年籍大陸地區成員連
    帶抵償之；另被告丙○○及共同被告乙○○等人於上開時間
    所匯兌之金額共計六億四千七百四十萬三千六百五十三元（
    詳見附表二所示，不包括甲○○於九十五年五月至同年六月
    間所匯兌之四千八百五十七萬五千六百十五元），其等所得
    之佣金，以萬分之一計算為六萬四千七百四十元，亦應依銀
    行法第一百三十六條之一之規定，宣告與共同被告乙○○及
    其他不詳年籍大陸地區成員連帶沒收之，如全部或一部不能
    沒收時，以其財產與乙○○及其他不詳年籍大陸地區成員連
    帶抵償之。
五、公訴意旨略以：被告甲○○與共同被告乙○○、丙○○等人
    於九十三年五月間，先後二次將陳宗仁等詐騙集團成員因犯
    修正前刑法常業詐欺罪所得款項三百二十萬元（起訴書誤為
    五百八十萬元)，透過鄭惠齡如附表一編號2所示帳戶，轉匯
    至大陸地區；另於九十三年三月至六月間，先後分七次，透
    過游輝淇如附表一編號1所示帳戶，將陳宗仁等詐騙集團因
    犯常業詐欺所得之款項一千五百八十萬元（起訴書誤載為二
    千一百七十萬元）轉匯至大陸地區（詳細匯兌時間、金額、
    匯入帳戶等詳如附表一所示），而掩飾他人因重大犯罪所得
    財物，因認被告甲○○亦涉有修正後洗錢防制法第十一條第
    二項洗錢之罪嫌云云。按犯罪事實應依證據認定之，無證據
    不得認定犯罪事實，又不能證明被告犯罪者，應諭知無罪之
    判決，刑事訴訟法第一百五十四條第二項及第三百零一條第
    一項分別定有明文。次按刑事訴訟法上所謂認定犯罪事實之
    證據，係指足以認定被告確有犯罪行為之積極證據而言；如
    未能發現相當證據或證據不足以證明，自不能以推測或擬制
    之方法，以為裁判基礎（最高法院二十九年上字第三一○五
    號、四十年台上字第八十六號判例參照）。又檢察官就被告
    犯罪事實，應負舉證責任，並指出證明之方法，刑事訴訟法
    第一百六十一條第一項定有明文。因此，檢察官對於起訴之
    犯罪事實，應負提出證據及說服之實質舉證責任。倘其所提
    出之證據，不足為被告有罪之積極證明，或其指出證明之方
    法，無從說服法院以形成被告有罪之心證，基於無罪推定之
    原則，自應為被告無罪判決之諭知（最高法院九十二年台上
    字第一二八號判例參照）。查本件被告甲○○係於九十五年
    五月至同年六月間即共同被告丙○○坐月子期間，始去幫忙
    匯兌等情，業如前述；而共同被告乙○○、丙○○掩飾陳宗
    仁等詐騙集團成員犯罪所得之時間為九十三年三月間至同年
    六月間；顯見共同被告乙○○、丙○○於九十三年三月間至
    同年六月間，掩飾陳宗仁等詐騙集團成員之犯罪所得時（即
    洗錢時），被告甲○○尚未參與匯兌行為無疑。準此，斯時
    被告甲○○既未參與匯兌行為，即難令其擔負上開洗錢之罪
    責。此外復查無其他證據足以證明被告甲○○確有參與上開
    洗錢之犯行，是其此部分犯罪並不能證明。惟因公訴人認被
    告甲○○此部分犯罪與其上開違反銀行法部分係屬具有方法
    、結果關係，為修正前刑法第五十五條之牽連犯，故不另為
    無罪之諭知，附此說明。
六、據上論結，應依刑事訴訟法第三百六十九條第一項前段、第
    三百六十四條、第二百九十九條第一項前段、銀行法第一百
    二十五條一項前段、第一百三十六條之一、修正後洗錢防制
    法第十一第二項、刑法第十一條前段、第二條第一項、第二
    十八條、刑法第五十九條、第七十四條第一項第一款、第二
    項第五款、修正前刑法第五十五條，判決如主文。
本案經檢察官吳經綸到庭執行職務。
中    華    民    國    98    年    4     月    30    日
            刑事第八庭  審判長法  官  羅  得  村
                              法  官  張  靜  琪
                              法  官  劉  榮  服
以上正本證明與原本無異。
如不服本判決應於收受送達後十日內向本院提出上訴書狀，其未
敘述上訴理由者，並得於提起上訴後十日內向本院補提理由書（
均須按他造當事人之人數附繕本）「切勿逕送上級法院」。
                              書記官  江  玉  萍
中    華    民    國    98    年    5     月     1    日
附錄論罪科刑法條：
銀行法第二十九條第一項
除法律另有規定者外，非銀行不得經營收受存款、受託經理信託
資金、公眾財產或辦理國內外匯兌業務。
銀行法第一百二十五條第一項
違反第二十九條第一項規定者，處三年以上十年以下有期徒刑，
得併科新臺幣一千萬元以上二億元以下罰金。其犯罪所得達新臺
幣一億元以上者，處七年以上有期徒刑，得併科新臺幣二千五百
萬元以上五億元以下罰金。
修正後洗錢防制法第十一條第二項：
有第二條第二款之洗錢行為者，處七年以下有期徒刑，得併科新
臺幣五百萬元以下罰金。
附表一：詐騙集團成員陳宗仁等使用鄭惠齡、游輝淇帳戶為匯兌
        之款項
┌──┬─────┬─────┬────┬─────────┬──────────┐
│編號│ 匯款時間 │ 匯款金額 │ 匯款人 │    匯入帳戶      │      證據資料      │
├──┼─────┼─────┼────┼─────────┼──────────┤
│ 1  │93.3.4    │50萬元    │陳宗仁  │新竹國際商業銀行  │1、另案被告陳宗仁供 │
│    ├─────┼─────┤        │大園分行          │   述（法務部調查局 │
│    │93.3.22   │100萬元   │        │帳號：000000000000│   張世雄等涉嫌銀   │
│    ├─────┼─────┤        │0號               │   行法案卷第9頁）  │
│    │93.3.24   │250萬元   │        │戶名：游輝淇      │2、匯款流程圖一紙（ │
│    ├─────┼─────┤        │                  │   95年他字第2709號 │
│    │93.3.29   │280萬元   │        │                  │   卷(一)第4頁）      │
│    ├─────┼─────┤        │                  │3、游輝淇前開帳戶匯 │
│    │93.4.7    │200萬元   │        │                  │   出入款明細一份（ │
│    ├─────┼─────┤        │                  │   （同前他字第2709 │
│    │93.4.20   │300萬元   │        │                  │   號卷(一)第22至28頁 │
│    ├─────┼─────┤        │                  │   ；法務部調查局96 │
│    │93.6.1    │400萬元   │        │                  │   偵敦23025號卷第  │
│    │          │          │        │                  │   110 至120頁）    │
├──┼─────┼─────┼────┼─────────┼──────────┤
│ 2  │93.5.25   │290萬元   │陳宗仁  │第七商業銀行      │1、另案被告陳宗仁供 │
│    │          │          │        │潭子分行          │   述（法務部調查局 │
│    │          │          │        │帳號：000000000000│   張世雄等涉嫌銀   │
│    │          │          │        │8號               │   行法案卷第9頁）  │
│    │          │          │        │戶名：鄭惠齡      │2、匯款單二紙（同前 │
│    │          │          │        │                  │   卷第40頁）       │
│    ├─────┼─────┤        │                  │                    │
│    │93.5.30   │30萬元    │        │                  │                    │
└──┴─────┴─────┴────┴─────────┴──────────┘


司法院資訊處製作；財團法人民間司法改革基金會備份。
